【裁判字號】    96,家訴,236
【裁判日期】    970307
【裁判案由】    確認婚姻關係成立
【裁判全文】
臺灣高雄地方法院民事判決             96年度家訴字第236號
原      告  丁○○
被      告  丙○○
上當事人間請求確認婚姻關係成立事件，本院於中華民國97年2
月22日言詞辯論終結，判決如下：
    主  文
確認原告與被告間於民國90年8 月1日結婚之婚姻成立。
訴訟費用由被告負擔。
    事  實 及 理  由
一、原告主張：兩造於民國（下同）90年8 月1 日結婚，婚後育
    有二名子女，嗣於96年間因被告連續一個月要求與原告離婚
    ，並提出離婚協議書要求原告簽名，原告不得已遂在離婚協
    議上簽名並覓得友人甲○○、乙○○為離婚協議書上之證人
    簽署後，於96年7 月25日與被告完成離婚登記，然因上開離
    婚協議書之證人並未在場見證兩造簽署離婚協議書，是該離
    婚協議書應為無效等語，並聲明判決如主文所示。
二、被告則以：系爭離婚協議書之證人在簽署時，伊與原告都已
    經寫好，證人應該知道兩造確實有離婚真意，況且離婚除需
    當事人簽署離婚協議書外，尚需偕同前往戶政事務所辦理登
    記，倘若欠缺離婚協議要式行為，戶政機關必然拒絕登記申
    請，豈會讓本件離婚辦理登記？又民事訴訟法對於「撤銷離
    婚」並無特別規定，以原告主張之原因事實依法應不得以確
    認協議離婚無效或以撤銷離婚之訴訟程序解決，縱然原告可
    提起本件訴訟，原告對其主張之事實仍應負舉證責任等語置
    辯，並聲明原告之訴駁回，訴訟費用由原告負擔。
三、經查：
  (一)按「當事人就兩願離婚是否合法成立有爭執，而提起訴訟時
    ，雖其訴之聲明求為離婚之判決，仍應認其係以兩願離婚為
    理由，而請求確認其婚姻關係消滅，自係民事訴訟法第五百
    六十四條第一項所謂確認婚姻不成立之訴」最高法院33年上
    字第4885號判例可資參照。是就兩願離婚是否合法成立有爭
    執，而提起之訴訟，應認為係確認婚姻成立或不成立之訴，
    而非離婚之訴。本件原告係主張兩造於96年7 月25 日 之協
    議離婚無效，則原告之真意即係確認兩造所離之婚即90年8
    月1 日之婚姻成立，嗣亦經原告於97年1 月18日當庭更正其
    訴之聲明，且經被告合法收受該期日筆錄而未異議逕為本案
    言詞辯論，合先敘明。
  (二)次按「兩願離婚，應以書面為之，有二人以上證人之簽名並
    應向戶政機關為離婚之登記」民法第1050條定有明文。其中
    所謂二人以上證人之簽名，固不限於作成離婚證書時為之，
    亦不限於協議離婚時在場之人，始得為證人，然究難謂非親
    見或親聞雙方當事人確有離婚真意之人，亦得為證人。倘證
    人係依憑一方片面之詞，而簽名於離婚證明書，未曾親聞雙
    方確有離婚之真意，自難認該協議離婚已具備法定要件（參
    照最高法院68年台上字第3792號判例）。
  (三)原告主張上情，業據其提出兩造於96年7 月25日離婚登記
    申請書、96年7 月20日離婚協議書及兩造戶籍謄本為證（見
    本院卷第8 頁至第14頁）；復經證人即上揭離婚協議書之
    證人甲○○到庭具結證稱：「（問：卷附第九頁離婚協議書
    上是否你自己簽名並填寫？）都是。原告到我家中找我，我
    看他心情不好，我問他，他說他太太一直亂他要離婚，他受
    不了只好找我當證人，我還勸說原告不要離婚，原告就拜託
    我，所以我就幫他簽名當證人，所以我簽名的地點是在我家
    。（問：你簽名時，被告是否在場？）不在場，只有原告在
    場。（問：簽名時，原告與被告的部分是否已經填寫？）我
    忘記了。（問：離婚協議書的另一個證人是否已經填寫？）
    已經填寫了。（問：你是否與另一個證人一起在你家簽名、
    填寫？）不是的，我簽名的時候，另一個證人不在場。（問
    ：你要簽名時，是否有確認原告與被告有要離婚的意思？）
    我只有聽原告講而已，我並沒有打電話或是以其他的方式跟
    被告求證過，我想說這只是簽名而已，還不一定會去戶政機
    關辦登記，因為我看原告是被被告一直亂的，原告並不是真
    的想要離婚。」等語（見本院卷第24頁至第25頁）；並經
    證人即上揭離婚協議書上之另一證人乙○○到庭具結證稱：
    「（問：離婚協議書上的簽名，是否你自己所為？）是的，
    是我簽的。是在我的工作場所岡山簽的，時間我忘記了，我
    只記得是某一天的早上；當時是原告拿給我簽的，被告沒有
    在場。（問：如何確定他們兩人有離婚的意思而簽名？）當
    時他們常常有吵架，說可能會離婚，原告拿離婚協議書時，
    我跟原告講說，我證人不親自到場，這個離婚應該不會成立
    ，所以我就幫你簽名，但是希望你們兩人可以再好好的談一
    談。（問：你在簽名時，原告跟被告在離婚協議書上是否都
    已經書寫好了？）我並沒有看離婚協議書的內容，我只是將
    我剛剛跟他講的話跟他講完之後，我就簽名了，之後我就回
    到工作場所，時間約5-10分鐘。（問：當初原告拿離婚協議
    書給你簽時，原告是否是自己想要離婚或是被告要求原告離
    婚？）原告告訴我說他的婚姻狀況很煩，所以叫我簽名，因
    為兩造有爭執，所以我才說我幫你簽，但是你們好好講。（
    問：你在簽名時，是否有看到被告？是否有以電話或其他方
    式與被告確認她的離婚意思？）都沒有。」等語（見本院卷
    第40頁至第41頁）；被告到庭亦陳稱「證人是原告自己找
    的，都是他的朋友，他的朋友不可能打電話問我是否有離婚
    的意思，要去辦理離婚登記時，原告的意識很清楚，我並沒
    有脅迫他」等語（見本院卷第42頁）；綜合上開事證，堪
    認原告關於兩造婚姻狀況及據以辦理離婚登記之離婚協議書
    上之證人甲○○、乙○○未親自見聞兩造簽署離婚協議書之
    情為真實。
  (四)準此，兩造於96年7 月25日以96年7 月20日簽署之離婚協議
    書辦理離婚登記而形式上使系爭婚姻效力終止之行為，因該
    離婚協議書上之證人僅憑原告一方片面之詞而簽名，並未親
    聞兩造確有離婚之真意，至於被告辯稱證人簽署時兩造已簽
    名其上而抗辯證人應已知悉兩造確有離婚真意，然除證人甲
    ○○、乙○○上揭證詞均未以兩造已簽妥離婚協議書之事實
    形成其二人確信兩造有離婚真意之心證外，證人甲○○、乙
    ○○既未於兩造簽署離婚協議書時在場，則以事後之筆跡尚
    難認係親自見聞，是被告此部分抗辯並不足採，是參諸前揭
    最高法院68年台上字第3792號判例意旨，自難認該協議離婚
    已具備法定要件而與前揭民法第1050條所定方式不符，是兩
    造於96年7 月25日之協議離婚無效，被告就此又稱既經戶政
    機關審核無誤後登記離婚應已生效等語，此係誤解戶政機關
    僅為形式審查，並未為本院所應為法律上實質審查之不同，
    是被告所稱亦不足採。從而，兩造於90年8 月1 日所締結之
    婚姻既未因離婚而解消，自當成立，原告主張為有理由，爰
    判決如主文第一項所示。
四、訴訟費用負擔之裁判依據：本件原告之訴為有理由，應依民
    事訴訟法第78條定之如主文第二項所示。
中    華    民    國    97    年    3     月    7     日
                    家事法庭法  官  楊智守
上為正本，係照原本作成。
如不服本判決，應於判決送達後20日內向本院提出上訴狀並表明
上訴理由，如於本判決宣示後送達前提起上訴者，應判決送達後
10日內補提上訴理由書（須附繕本）。
中    華    民    國    97    年    3     月    7     日
                            書記官  蘇  豫


司法院資訊處製作；財團法人民間司法改革基金會備份。
